【裁判字號】    99,訴,322
【裁判日期】    991011
【裁判案由】    確認信託行為無效等
【裁判全文】
臺灣屏東地方法院民事判決               99年度訴字第322號
原      告  臺灣中小企業銀行股份有限公司
法定代理人  己○○
訴訟代理人  戊○○
            丁○○
被      告  乙○○
兼 上一 人
訴訟代理人  丙○○
被      告  甲○○
上列當事人間請求確認信託行為無效等事件，本院於民國99年9
月27日言詞辯論終結，判決如下：
    主  文
確認被告丙○○與被告甲○○間就坐落屏東市○○段七八九之五
十六地號土地及其上同段一九四三建號即門牌號碼屏東市○○街
一四一巷二號建物、屏東市○○段七八九之一五七地號土地及其
上同段二一七六建號即門牌號碼屏東市○○街一三一巷十七號建
物，暨被告乙○○與被告甲○○間就坐落屏東市○○段七八九之
一五八地號土地及其上同段二一七五建號即門牌號碼屏東市○○
街一三一巷十九號建物，於民國九十八年十二月九日所為信託移
轉行為無效。
被告甲○○就上開土地及建物於民國九十八年十二月九日以信託
為原因所為之所有權移轉登記，應予塗銷。
訴訟費用由被告負擔。
    事實及理由
一、原告主張略以：
  (一)訴外人駿盈化工有限公司前向原告分別借款新台幣（下同）
    300 萬元、100 萬元及250 萬元，並邀同被告丙○○、乙○○擔任連帶保證人。詎自民國98年11月28日起駿盈化工有限
    公司即未依約繳納本息，依授信約定書之約定，所有未到期
    之帳款視為到期，至98年12月27日止，尚積欠原告本金317
    萬6,322 元。被告丙○○、乙○○既為連帶保證人，於借款
    人不為給付時，自負有代為履行之責。被告丙○○、乙○○
    為逃避強制執行，竟於98年12月3 日將被告丙○○所有坐落
    屏東市○○段789-157 地號土地及其上同段2176建號建物、
    同段789-56地號土地及其上同段1943建號建物及被告乙○○
    所有坐落同段789-158 地號土地及其上同段2175建號建物（
    上開土地及建物，以下合稱系爭不動產）與被告吳啟成成立
    信託契約，並將系爭不動產所有權於98年12月9 日移轉登記
    與被告甲○○。
  (二)按債務人為避免債權人之追償，假信託之名義，以其財產於
    名義上移轉與受託人，而受託人自始不負管理或處分之義務
    且財產之管理、使用、或處分悉由委託人自行辦理時，是為
    「消極信託」，此種信託通常多屬通謀之虛偽意思表示，屬
    脫法行為，應屬無效。依民法第113 條之規定，無效法律行
    為之當事人，負有回復原狀之責任。原告爰依民法第242 條
    之規定，代位被告丙○○、乙○○請求被告吳啟成塗銷所有
    權之登記。
  (三)再者，信託行為有害於委託人之債權人之權利者，債權人得
    聲請法院撤銷之。被告丙○○、乙○○將系爭不動產以信託
    為原因移轉登記與被告吳啟成，致使原告無法就系爭不動產
    取償，有害及原告債權之行使，原告亦得請求撤銷被告間信
    託關係及所有權移轉之物權行為。
  (四)基上，先位聲明：如主文第1 、2 項所示。備位聲明：被告
    間就系爭不動產於98年12月3 日所為信託之債權行為及物權
    行為應予撤銷，被告吳啟成應塗銷系爭不動產所為之所有權
    移轉登記。
二、被告抗辯略以：被告丙○○因積欠被告吳啟成600 餘萬元，
    曾以系爭不動產為擔保，為被告甲○○設定第二順位抵押權
    ，然因被告丙○○財務出狀況，被告吳啟成恐系爭不動產拍
    賣價格不高，提議將系爭不動產信託登記與被告吳啟成，以
    利代為銷售事宜等語。並聲明：原告之訴駁回。
三、原告主張被告乙○○、丙○○積欠原告上開款項，而被告乙○○、丙○○於98年12月3 日以系爭不動產與被告吳啟成訂
    立信託契約，並將系爭不動產所有權於98年12月9 日移轉登
    記與被告甲○○，被告吳啟成現為系爭不動產登記名義人等
    情，業據原告提出借據暨授信約定書影本3 份、本院99年度
    司促字第2905號支付命令暨確定證明書影本各1 份、土地暨
    建物登記謄本6 份及土地登記申請書影本2 份為證（本院卷
    第6-32頁），復為被告所不爭執，自堪信為真。
四、兩造爭執事項為：(1)系爭不動產之信託登記是否為通謀虛偽
    意思表示？(2)如非通謀虛偽意思表示，該信託登記之行為是
    否有害及原告之債權？經查：
  (一)按民事訴訟法第247 條所謂即受確認判決之法律上利益，係
    指因法律關係之存否不明確，致原告在私法上之地位有受侵
    害之危險，而此項危險得以對於被告之確認判決除去者而言
    ，此有最高法院42年台上字第1031號著有判例可資參照。經
    查，原告主張被告乙○○、丙○○積欠原告上開款項，未依
    約清償，被告乙○○、丙○○竟將系爭不動產以信託為原因
    移轉所有權與被告甲○○，顯係基於通謀虛偽意思表示，目
    的為逃避債權人之追償，因而訴請確認被告間之法律行為係
    出於通謀虛偽意思表示而無效，是被告間就系爭不動產信託
    行為是否無效之事實，對原告依強制執行受償之權利有受侵
    害之危險，此項危險得以對於被告之確認判決除去，原告自
    有提起本件確認訴訟之利益，合先敘明。
  (二)次按表意人與相對人通謀而為虛偽意思表示者，其意思表示
    無效，民法第87條第1 項前段定有明文。又所謂信託，係指
    信託人為自己或第三人之利益，以特定財產為信託財產，移
    轉與受託人管理或處分，以達成一定之經濟上或社會上目的
    之行為。受託人不特就信託財產承受權利人之名義，且須就
    信託財產依信託契約之內容為積極之管理或處分。倘信託人
    僅將其財產在名義上移轉與受託人，而有關信託財產之管理
    、使用或處分悉仍由信託人自行為之，是為消極信託，除有
    確實之正當原因外，通常多屬通謀之虛偽意思表示，易助長
    脫法行為，應難認為合法（最高法院79年台上字第2757號裁
    判意旨參照）。查被告乙○○、丙○○與被告甲○○間就系
    爭不動產所訂立之信託契約，目的係為管理處分【出售】信
    託土地及建築物所有權，信託期間自98年12月3 日起至100
    年12月2 日，信託關係消滅事由為信託目的完成一情，此有
    土地登記申請書可稽（本院卷第29、32頁）。而被告亦辯稱
    信託之目的在於便利銷售系爭不動產等語，惟系爭不動產，
    已設定有抵押權，則衡諸一般社會經驗法則，被告甲○○若
    欲為被告乙○○、丙○○出售系爭不動產，以達到信託財產
    之目的，並謀求理想之銷售價格，理當積極為之，例如尋覓
    買主並塗銷抵押權登記等，惟被告甲○○始終未能舉證任何
    積極出售信託財產之行為，且被告乙○○、丙○○亦未曾以
    被告甲○○未積極任事為由終止信託。再參酌被告丙○○陳
    述：我不清楚被告甲○○要如何處理，但他有同意還沒有處
    理前，我仍然可以住在屏東市○○街141 巷2 號，所以我還
    是住在這裡，而屏東市○○街131 巷19號的房子，有一、二
    個房間是在信託登記前就已經出租給學生，租金則是由我姐
    姐處理等語（本院卷第44頁背面、45頁），是系爭不動產既
    信託與被告甲○○，卻由被告丙○○繼續居住，顯有違常情
    ，而系爭不動產已有部分出租，則被告甲○○如何謀求理想
    價格出售？系爭不動產既已信託與被告甲○○，又如何由被
    告丙○○之姐姐收取租金從事管理行為？相較於駿盈化工有
    限公司於98年11月28日起未依約繳付原告借款本息，被告乙○○、丙○○旋即於98年12月3 日將系爭不動產信託與被告
    甲○○，前後相距不到1 月，實為異常迅速。綜合以上各情
    ，揆諸前揭裁判意旨，堪認被告乙○○、丙○○並非出於真
    意信託系爭不動產與被告甲○○，且被告甲○○亦明知被告
    乙○○、丙○○並非出於真意而為信託，故原告主張被告間
    就系爭不動產所訂立之信託契約並移轉所有權之意思表示，
    為通謀虛偽意思表示，應屬無效一情，應可採信。
  (三)再按無效法律行為之當事人，於行為當時知其無效，或可得
    而知者，應負回復原狀或損害賠償之責任；債務人怠於行使
    其權利時，債權人因保全債權，得以自己之名義，行使其權
    利，民法第113 條及第242 條設有規定。承前所述，被告間
    就系爭不動產所為信託契約，因係通謀虛偽意思表示，應屬
    無效，則依民法第113 條規定，應負回復原狀之義務，故系
    爭不動產現雖登記為被告甲○○所有，被告甲○○亦不能因
    此取得系爭不動產之所有權，被告乙○○、丙○○既為系爭
    不動產之真正所有權人，應有請求被告甲○○塗銷系爭不動
    產所有權登記之權利。惟被告乙○○、丙○○怠於行使此項
    權利，且尚積欠原告前揭債務迄未清償，業如前述，則原告
    為保全其債權，自得依民法第242 條、第767 條規定，代位
    被告乙○○、丙○○請求被告甲○○塗銷系爭不動產之所有
    權移轉登記以回復原狀，是原告對被告甲○○此部分請求，
    亦屬有據，應予准許。
五、綜上所述，被告間就系爭不動產之信託，係通謀而為虛偽之
    意思表示，應屬無效，故原告先位請求確認被告間就系爭不
    動產所為信託行為無效，並代位請求被告甲○○應將系爭不
    動產於98年12月9 日所為之所有權移轉登記塗銷，為有理由
    ，應予准許。又原告所提先位之訴，既為有理由，本院自毋
    庸再就原告所提備位之訴為裁判，附此敘明。
六、本件事證已臻明確，兩造其餘攻擊防禦方法，經核均與判決
    結果無影響，爰不一一論述。
七、訴訟費用負擔之依據：民事訴訟法第78條、第85條第1 項前
    段。
中    華    民    國    99    年    10    月    11    日
                        民事第二庭  法  官  陳威宏
正本係照原本作成。
如不服本判決，應於收受送達後20日內向本院提出上訴書狀，其
未表明上訴理由者，應於提出上訴後20日內向本院補提理由書狀
（均須按他造當事人之人數附繕本）。
中    華    民    國    99    年    10    月    12    日
                                    書記官  陳勃諺

司法院資訊處製作；財團法人民間司法改革基金會備份。
